【裁判字號】    93,易,1008
【裁判日期】    950127
【裁判案由】    詐欺
【裁判全文】
臺灣板橋地方法院刑事判決              93年度易字第1008號
公  訴  人  臺灣板橋地方法院檢察署
被      告  戊○○
選任辯護人  吳志勇律師
            吳晨馨律師
上列被告因詐欺等案件，經檢察官提起公訴（93年度偵字第8239
號）及追加起訴（93年度調偵字第237 號），本院判決如下：
    主  文
戊○○連續意圖為自己不法之所有，以詐術使人將本人之物交付
，處有期徒刑拾月；又違反未經設立登記，不得以公司名義經營
業務之規定，處拘役拾日，如易科罰金，以佰元折算壹日。
    事  實
一、緣戊○○於民國88年間，係設於臺北巿南京東路3 段2 號5
    樓之品辰室內設計有限公司（下稱品辰公司）之設計總監，
    品辰公司之負責人為不知情之丙○○（經檢察官為不起訴處
    分確定），另丁○○為佾呈企業有限公司（下稱佾呈公司，
    負責人為己○○即丁○○之配偶）及佾秀企業有限公司（下
    稱佾秀公司）之總經理，戊○○與丁○○間為堂兄弟之親屬
    關係，詎戊○○竟基於意圖為自己不法所有之概括犯意，利
    用丁○○基於親屬情誼信任戊○○之故，自民國88年12月間
    （起訴書誤繕為88年11月）起至90年2 月間止期間，連續向
    丁○○佯稱：品辰公司之財務、大小章均係伊負責掌控，因
    品辰公司陸續標得內湖別墅工程、九二一重建工程之課桌椅
    工程、新莊別墅工程、淡水紅樹林工程、臺塑加油站工程等
    需要大量資金週轉，前揭投資案獲利率很高，為報答丁○○
    前借票週轉，邀請丁○○參加投資等語，使丁○○信以為真
    而陷於錯誤，同意投資，陸續以佾呈公司、佾秀公司之名義
    ，於如附表一所示之時間匯款予戊○○設於玉山商業銀行三
    重分行之帳戶（帳號：0000000000000 ），合計匯款新臺幣
    （下同）55,901,766元（起訴書誤繕投資金額為57,021,282
    元，應予更正），期間戊○○並曾提出其自行書寫之九二一
    地震受災國小裝潢明細表等資料取信丁○○，丁○○雖曾多
    次要求戊○○說明九二一工程及其他投資案件施工進度及利
    益分配，惟戊○○皆藉口拖延搪塞，保證不會欺騙親戚，投
    資案絕無問題，並將伊向不知情之女友李芳純借用，由李芳
    純簽發並經品辰公司名義背書如附表二所示支票之10紙，合
    計票面金額1,150 萬元交付丁○○作為前揭投資報酬，直至
    前揭支票屆期提示未獲兌現，戊○○又避不見面，丁○○始
    知受騙。
二、戊○○原係「品辰室內設計有限公司」之設計總監，因該公
    司已於91年7 月22日向臺北巿政府建設局申請停業，且明知
    「品辰設計工程有限公司」並未經設立登記，竟基於以未經
    設立登記之公司名義經營業務之犯意，於92年5 月10日，在
    乙○○位於臺北市○○○路○ 段105 巷3 號7 樓之辦公室，
    向乙○○及蔣明碧夫婦二人，自稱係設於臺北市○○○路○
    段2 號5 樓（即已停業之品辰室內設計有限公司之地址）之
    「品辰設計工程有限公司」之設計總監，以「品辰設計工程
    有限公司」之名義，向乙○○夫婦承攬蔣明碧所有位於臺北
    縣淡水鎮○○○路○ 段119 號20樓房屋之室內裝潢設計工程
    ，而經營室內設計工程業務。
三、案經佾呈公司、佾秀公司、己○○、丁○○訴請臺灣板橋地
    方法院檢察署檢察官偵查起訴及乙○○訴請臺灣臺北地方法
    院檢察署呈請臺灣高等法院檢察署令轉臺灣板橋地方法院檢
    察署檢察官偵查後追加起訴。
    理  由
甲、證據能力部分：
一、刑事訴訟法施行法第7 條之3 規定：「中華民國九十二年一
    月十四日修正通過之刑事訴訟法施行前，已繫屬於各級法院
    之案件，其以後之訴訟程序，應依修正刑事訴訟程序終結之
    。但修正刑事訴訟法施行前已依法定程序進行之訴訟程序，
    其效力不受影響。」是依修正前規定所取得之證據，當然仍
    具有證據能力，不因新法之施行而變易或喪失其為證據之適
    格，不生應依新法第159 條至第159 條之4 規定定其有無證
    據能力之問題（最高法院94年度臺上字第5076號判決要旨參
    照）。又上開修正刑事訴訟法有關傳聞法則之規定，係於自
    92年9 月1 月施行，亦據刑事訴訟法施行法第7 條之2 定有
    明文。是本件以下所述在上開刑事訴訟法有關傳聞法則施行
    前，已依法定程序所取得之證人陳述、書證及物證等，自有
    證據能力。
二、又本件以下所引用在上開刑事訴訟法有關傳聞法則施行之後
    而所取得之證據部分（除下列三部分之外），檢察官、被告
    及辯護人於本院調查證據時均無異議，且本院審酌該證據作
    成之情況，並無違法取證及證明力明顯過低之瑕疵，認為均
    適於為本件認定事實之依據，依刑事訴訟法第159 條之5 第
    2 項規定，均有證據能力。
三、另本件起訴部分之證人（即偵查中之同案被告）丙○○於「
    92年9 月10日、92年10月15日」、追加起訴部分之告訴人乙○○於「93年2 月20日、93年4 月7 日、94年4 月25日、94
    年5 月3 日」偵查中向檢察官所為之陳述，性質上均屬本件
    被告以外之人於審判外所為陳述，為傳聞證據，而被告以外
    之人於偵查中向檢察官所為陳述，依刑事訴訟法第186 條、
    第158 條之3 規定，應依法具結，始有證據能力，而證人丙○○、乙○○等人所為前揭歷次偵查中向檢察官所為之陳述
    ，均未經具結，此有訊問筆錄佐卷足參，揆諸前揭規定，即
    無證據能力。是本件以下所述之證人丙○○、丁○○於偵查
    中之筆錄係指丁○○、丙○○於92年9 月1 日以前在偵查中
    所為之指訴，併此指明。
四、證人甲○○所提出之追加工程便條紙1 紙（見臺灣臺北地方
    法院檢察署93年度偵字第5614號卷〈下稱偵卷(五)〉第42頁，
    同臺灣板橋地方法院檢察署93年度調偵字第237 號卷〈下稱
    偵卷(七)〉第54頁）：
    辯護人於本院審理時辯稱：被告表示該紙便條紙後半段自「
    15/9簽約即日起無效」等該行文字起以下之5 行文字部分，
    均係證人甲○○於被告簽名後始書寫，認無證據能力等語。
    然查：該紙追加工程便條紙係證人即被告所轉包之木工師傅
    甲○○於偵查之初即提出之文書證據，且被告亦自承上半段
    部分（即自「追加部分」之文字起以下所列10點內容）及其
    上簽名係其本人所寫，顯見該紙文書係經被告本人於審判外
    簽名確認之文書，並無顯不可信之情形，則依刑事訴訟法第
    159 條之4 第3 款規定，應認有證據能力。
乙、實體部分：
壹、起訴部分（即事實一詐欺部分）：
一、訊據被告戊○○固坦承有以投資為由，邀約告訴人丁○○出
    資，並收受告訴人丁○○所匯如附表一所示之投資款等情，
    惟矢口否認有何詐欺犯行，辯稱：伊與丙○○共同經營品辰
    室內設計有限公司，係丙○○表示要投資工程，由伊向堂哥
    丁○○週轉，伊已將丁○○所投資款項均匯予丙○○；又伊
    曾經去過內湖別墅及臺塑加油站工地，該二處確實有施作工
    程云云。辯護人辯護意旨略以：本件係丙○○施行詐術詐騙
    告訴人投資款，丙○○雖辯稱被告係因票貼而匯款，然丙○○於偵查中所提出之支票僅73紙，金額為17,834,500元，惟
    被告共匯款一億多元予丙○○，與丙○○所提出之支票金額
    相差八千多萬元，相差部分即係本件投資款項，且丙○○與
    告訴人丁○○見面時，亦未否認被告所稱之工程，並向丁○○承諾款項撥下時，會通知丁○○，是被告亦同為受害人，
    並無詐欺告訴人之犯意等語。
二、惟查：
  (一)上揭犯罪事實，業據證人即告訴人丁○○於檢察事務官詢問
    、偵查及本院審理時、證人己○○於檢察事務官詢問時指證
    綦詳，且經證人即被告交付告訴人丁○○之支票發票人李芳
    純於檢察官事務詢問時證述明確，再告訴人丁○○確有將如
    附表一所示之投資款分別以佾呈公司、佾秀公司之名義匯至
    被告設於玉山銀行三重分行帳戶之情，有臺灣中小企業銀行
    跨行匯款入戶電匯申請書13紙（見臺灣板橋地方法院檢察署
    91年度發查字第2516號卷〈下稱偵卷(一)〉第9 頁下方至15頁
    、17頁下方、18頁）、被告前開帳戶之存戶交易明細表（見
    偵卷(一)第67至73、124 至130 頁），並有被告向李芳純借用
    而交付告訴人之如附表二所示之支票10紙（見偵卷(一)第23至
    32頁），此外，尚有被告以「品辰室內設計有限公司、戊○○」名義親自書寫交付告訴人之「九二一地震受災國小裝潢
    工程發包項目：舜發營造股份有限公司」3 紙（見偵卷(一)第
    84至86頁）在卷可參，足認告訴人丁○○之指述係信而有徵
    ，堪以採信。
  (二)被告雖辯稱：並無詐騙告訴人丁○○，係因丙○○表示所投
    資之工程均有施作，伊亦係被害人云云。然查：被告於檢察
    事務官詢問時供稱：（問臺中、南投重建工程在那裡？）我
    不知道，我沒去作云云，並於問及內湖別墅在那作之問題，
    先答稱：我不知道，旋即改稱我有去作，惟另稱：我沒有照
    片、也沒有底稿等語（見偵卷(一)第58頁），嗣於本院審理時
    又改稱：（問：你有沒有去工地現場看過？）內湖及臺塑加
    油站有去過云云（見本院卷第218 、219 頁），所稱已見反
    覆，難以遽採。況被告亦自承：（問：丙○○懂工程或裝潢
    的事情嗎？）不懂，她只接洽業務，她接到案之後拿給我看
    ，我再規劃設計等語（見本院卷第222 頁），是以被告既明
    知丙○○不懂工程，又於偵查中檢察官問及工程有無明細或
    合約書之問題時，被告自承：只有重建工程作桌椅有看過，
    其他都沒有看過等情形下（見偵卷(一)第78頁反面），衡諸一
    般交易常情，殊難想像被告自身乃係室內設計師及其所稱之
    合夥人丙○○亦不瞭解工程之前提下，竟在己身完全不清楚
    投資之工程為何之情形，率爾向他人邀約投資高達五千多萬
    元之款項？顯與常情至屬相悖。是以，被告明知品辰公司並
    無標得任何所謂「內湖別墅工程、九二一重建工程之課桌椅
    工程、新莊別墅工程、淡水紅樹林工程、臺塑加油站工程」
    ，猶向告訴人詐稱上開工程需大量資金週轉，且獲利率很高
    ，為報答丁○○之前借票週轉，使告訴人丁○○陷於錯誤而
    同意投資匯款，顯見被告確有施用詐術致告訴人丁○○陷於
    錯誤之情，至堪認定。況被告於本院審理時亦供稱：品辰室
    內設計公司是小公司，資本很小，沒有做九二一工程，我們
    沒有投標工程，只是分包部分的室內裝潢等語（見偵卷(二)第
    27 頁 反面），則品辰公司既無投標任何工程，被告猶向告
    訴人丁○○表示有標得工程，邀約告訴人丁○○投資鉅額款
    項，益徵被告確有施用詐術及不法所有之意圖甚明。
  (三)被告及辯護人雖均辯稱：丙○○始係施用詐術欺騙被告及告
    訴人丁○○之加害人云云。然查：依告訴人丁○○於檢察事
    務官詢問時之指訴：（問：是否曾匯款給丙○○？）沒有，
    『都是直接匯給戊○○之帳戶』，我是佾呈、佾秀之總經理
    ，所以都是我由我決定投資戊○○之工作。（問：戊○○告
    知那些工程？）內湖別墅室內裝潢及中部一帶之重建工程，
    包括蓋教室、課桌椅等室內裝潢，新莊臺塑別墅工程及加油
    站，淡水紅樹林工程，都是88年至90年間陸續講的等語（見
    偵卷(一)第56頁反面），又稱：（問：有無投資文件？）沒有
    ，因為親戚，而且『戊○○說只有他一人在作』，所以我才
    相信他，沒有看任何投資文件，只聽到他說，我就答應投資
    。（問：何時知道品辰？）一開始就知道，戊○○有說品辰
    是他和丙○○投資的，『由他負責，印章也是他保管』，我
    就因為親戚關係要幫忙他。（問：戊○○有說他是負責人？
    ）他說公司由他負責，『我有跟他說如果別人負責我就不投
    資』等語（見偵卷(一)第77頁），再稱：（問：投資經過？）
    『當時都是戊○○跟我接觸』，他拿2 、3 張計畫書給我看
    ，跟我說有賺錢的話，『一人一半』，約可賺2 成至3 成，
    我因為相信他，所以幾乎都是聽他說缺多少錢，我就投資多
    少錢，不然就是他說會被罰款，因為已經承包，不做會被罰
    ，但是沒有錢，所以要我繼續投資，而且他說不怕會賺不到
    錢，因為都是政府九二一工程，不會拿不到錢，頂多比較晚
    拿等語（見偵卷(一)第99頁反面），並於偵查中證稱：（問：
    你說工程是戊○○一人做，所以相信他？）『是』等語（見
    偵卷(二)第8 頁），再於本院審理時結證稱：『被告都是用個
    人的名義跟我談』，因為『被告說品辰室內設計公司的財務
    是由他掌控，大小章都在他身上』，所有品辰公司的支出都
    需他蓋章，這些都是他到我公司告訴我的等語（見本院卷第
    206 頁），又稱：（這些工程都是被告一個人跟你說的嗎？
    ）是，『都是被告一個人告訴我的』等語（見本院卷第207
    頁），核與證人即佾呈公司之負責人己○○於檢察事務官詢
    問時證稱：『我們都是與戊○○接洽，沒有與丙○○接觸』
    等詞相符，是依告訴人丁○○及證人己○○上開證述，可知
    向告訴人丁○○遊說投資工程之人係被告一人，丙○○並未
    參與其中，足見向告訴人丁○○施用詐術之人確係被告單獨
    一人無疑。況依告訴人丁○○提出之「九二一地震受災國小
    裝潢工程發包項目：舜發營造股份有限公司」，係被告交予
    告訴人所謂投資工程之明細，亦經被告自承在卷（見偵卷(二)
    第8 頁反面），而依上開工程發包項目表所載，係以「品辰
    室內設計有限公司、『戊○○』」之名義所書寫，可知被告
    係以品辰室內設計有限公司之負責人自居，此有該工程發包
    項目3 紙在卷可參（見偵卷(一)第84至86頁），核與告訴人丁○○前開指稱被告表示品辰公司係由被告負責，印章亦由被
    告保管之情相合，再參以證人即如附表二所示支票之發票人
    李芳純於檢察事務官詢問時證稱：（問：為何開立支票？）
    那是戊○○說工程投資需要，我才開了10張票借他（即如附
    表二所示之10紙支票），如告訴狀證五，大約在90年9 月13
    日在我服務的板信桃鶯分行開立交給他的。．．他（即被告
    戊○○）是說不會提示（支票）等語（見偵卷(一)第53頁反面
    、54頁），並稱：（問：借票時是否知戊○○職位？）知道
    他是股東，他有說他是總經理，『當時借票時他說這是他私
    下接的工程，不能讓丙○○知道』，所以要跟我借等語（見
    偵卷(一)第77頁反面），而證人李芳純與被告係朋友，並無仇
    恨，又願簽發鉅額支票借予被告，顯見證人李芳純與被告情
    誼甚深，衡情自無偏袒丙○○而誣陷被告之理，是其證言即
    堪採信。是以，苟丙○○有參與本案被告之詐欺犯行，何以
    被告於邀約告訴人投資時，一再強調品辰室內設計有限公司
    之財務及大小章均由被告一人掌控，又何須向李芳純表示借
    票一事不能讓丙○○知情，又何以未在取信告訴人所用之「
    九二一地震受災國小裝潢工程發包項目：舜發營造股份有限
    公司」之明細表上蓋用品辰公司真正負責人丙○○之印章，
    反係蓋用被告本人之印章？顯與被告所辯情節，大相違背，
    自難認丙○○有何參與被告以投資工程為由詐騙告訴人戊○○之行為，則被告所辯丙○○始係施用詐術之人，難以採信
    。
  (四)至告訴人雖曾指稱：曾在第二次吃飯時，告知丙○○有關被
    告所稱投資之工程，丙○○表示應該沒有問題等語（見偵卷
    (一)57頁），又稱：在我缺錢找他們要錢時，丙○○也沒有否
    認有這些工程，而且「九二一重建工程」他（丙○○）說沒
    問題，在90年8 月30日丙○○說李芳純的票沒有問題，他說
    他知道李芳純的爸爸是土財主，且是農會總幹事等語（見偵
    卷(一)第100 頁反面），惟告訴人丁○○於本院審理時經詰問
    以是否有向丙○○確認投資上開工程之問題時，告訴人丁○○證稱：他（即丙○○）當時一直在閃爍，他不願意正面回
    答說他沒有投資，我也不能強迫他回答，我請他幫我看，丙○○說如果錢有撥下來，他會叫戊○○告訴我等語（見本院
    卷第210 頁），又稱：他（即丙○○）講話閃閃爍爍，不願
    正面回答等語（見本院卷第213 頁），且經質問以「為何在
    偵查中說：我只投資一部分，我請他將工程賣掉以取回成本
    ，但丙○○說如果賣掉會犧牲很大？」，告訴人丁○○證稱
    ：有這麼一回事沒有錯，但是到底是丙○○或戊○○講的話
    ，我已經搞不清楚了，這話到底是丙○○當面告訴我，還是
    透過戊○○說是丙○○講的我已經忘記了等語（見本院卷第
    214 頁），則證人丁○○既已無法明確指訴丙○○有何參與
    戊○○所詐稱之投資騙局，而僅係於告訴人丁○○詢問有關
    戊○○所告知之投資工程時，單純未否認被告有投資上開工
    程，且證人丙○○於偵查中亦明確否認有參與被告邀約告訴
    人丁○○投資工程之事宜，本院自難僅以告訴人丁○○不明
    確之指訴遽認告訴人丁○○有因丙○○施以何種詐術而陷於
    錯誤，將款項匯予被告之行為，亦難認丙○○與被告間有何
    詐騙告訴人丁○○之犯意聯絡存在。
  (五)被告固一再辯稱：已將款項全部匯予丙○○云云，辯護人亦
    辯稱：丙○○所提出之票貼金額與被告所匯之款項相差八千
    多萬元，此部分即係投資款等語。然依前開被告帳戶之存戶
    交易明細表可知，被告與告訴人丁○○（即佾呈公司、佾秀
    公司）、被告與丙○○間，於88年間8 月間起至90年間5 月
    間止期間，均分別有甚多筆且金額甚鉅之交易往來，並經被
    告及告訴人丁○○共同確認其中如附表一所示部分即係被告
    邀約告訴人丁○○投資所謂「內湖別墅工程、九二一重建工
    程之課桌椅工程、新莊別墅工程、淡水紅樹林工程、臺塑加
    油站工程」之投資款項，其餘部分則係票貼款，票貼部分並
    無問題，而被告固與丙○○間亦有多筆且金額甚鉅之交易，
    然告訴人丁○○以佾呈公司、佾秀公司所匯如附表一所示之
    投資款為55,901,766元，並未如辯護人所言之八千多萬元之
    差距，且被告亦自承與丙○○間有票貼及借貸關係，並經證
    人丙○○於檢察事務官詢問時證稱：我是以客票跟戊○○調
    現，不是投資什麼的。．．他語音轉帳給我，是我向他調現
    的錢等語明確（見偵卷(二)第8 頁反面、第9 頁），況被告就
    附表一編號2 、3 、4 、6 、7 、8 部分，雖於告訴人匯款
    之日，亦隨即分別匯款200 萬元（較告訴人當日匯予被告如
    附表一編號2 所示之金額少107,550 元）、240 萬元（較告
    訴人當日匯予被告如附表一編號3 之金額少10萬元）、320
    萬元（較告訴人當日匯予被告如附表一編號4 之金額少127,
    696 元）、200 萬元（較告訴人當日匯予被告如附表一編號
    6 之金額少1,604,020 元）、300 萬元（較告訴人當日匯予
    被告如附表一編號7 之金額少691,000 元）、500 萬元（較
    告訴人當日匯予被告如附表一編號8 之金額少171,500 元）
    至丙○○設於玉山商業銀行三重分行之帳戶（帳號：000000
    0000000）， 被告亦自承：（問：告訴人匯給你的錢，你都
    匯給丙○○，但是之間有落差，這些款項你都用到哪裡去了
    ？）用在我個人的用途等語觀之（見本院卷第221 頁），苟
    如被告所辯稱此部分均係匯予丙○○之投資款，何以被告未
    如數將告訴人之投資款全部匯予丙○○，均多次扣除一定比
    例之金額後始再行轉匯予丙○○？並將扣除之金額花用在個
    人用途？顯與被告所稱投資款均匯予證人丙○○之情不符，
    是證人丙○○證稱其與被告間之金錢往來票貼借款關係，並
    非投資關係，尚非不可採信，本院自難僅憑被告有多次將款
    項匯予證人丙○○，即遽謂丙○○亦參與被告詐欺告訴人丁○○之行為。
  (六)綜上所述，被告所辯，無非事後卸責之詞，不足採信。事證
    明確，被告此部分詐欺犯行，洵堪認定。
貳、追加起訴部分（即事實二違反公司法部分）：
一、訊據被告矢口否認有何違反公司法之犯行，辯稱：伊公司之
    名稱係品辰室內設計有限公司，合約可能將公司名稱誤繕為
    品辰設計工程有限公司云云。
二、惟查：
    被告係以「品辰設計工程有限公司」之負責人名義承攬告訴
    人乙○○之妻蔣明碧之房屋室內裝潢工程之情，業據證人即
    告訴人乙○○於警詢及本院審理時指證明確，並有工程委託
    承攬合約書1 份（見偵卷(五)第37至41頁）、淡水江樹林郭公
    館估價單9 紙（見偵卷(五)第43至51頁）在卷可參，觀之上開
    承攬合約書之受任人名稱係「品辰設計工程有限公司」、估
    價單之標題亦係「品辰設計工程有限公司」，且均係以電腦
    打字處理，並非人工書寫，顯見被告確係以「品辰設計工程
    有限公司」之名義對外經營室內裝潢承攬業務甚明，自無被
    告所稱打錯之可能。又「品辰設計工程有限公司」並未經辦
    理設立登記之情，亦有公司登記基本資查詢1 紙存卷可佐（
    見偵卷(七)第16頁），足見被告係以未經設立登記之「品辰設
    計工程有限公司」名稱對外經營承攬工程業務，至為灼然。
    被告前開所辯，無非臨訟卸責之詞，難以採信。事證明確，
    被告違反公司法之犯行，亦堪認定，應依法論科。
參、論罪科刑部分：
一、核被告所為，就事實一部分係犯刑法第339 條第1 項之詐欺
    取財罪、就事實二部分係違反公司法第19條第1 項之未經設
    立登記不得以公司名義經營業務之規定，應依同法第19條第
    2 項之規定論處。被告先後多次詐欺取財犯行，時間緊接，
    所犯構成要件相同，顯係出於概括犯意為之，為連續犯，應
    依刑法第56條規定論以一罪，並加重其刑。又被告就事實一
    詐欺部分所詐得之金額為55,901,766元，詐欺匯款時間之起
    日係88年12月間，業經被告與告訴人丁○○確認無誤，起訴
    書就此部分誤算為57,021,282元，並誤載為88年11月起部分
    ，應予更正，併此敘明。被告所犯前開二罪間，犯意各別，
    罪名不同，應分論併罰。又事實二部分，係經檢察官以被告
    犯數罪為由，符合刑事訴訟法第7 條第1 款（追加起訴書誤
    繕為第2 款）規定，依同法第265 條第1 項於本院辯論終結
    前，追加起訴，本院自應併予審理，附此指明。爰審酌被告
    正值青年，不思以合法正當途徑獲得財富，竟利用親人信任
    關係，以投資為由詐騙堂哥丁○○，詐得之金額並高達五千
    多萬元，所生危害甚鉅，雖與告訴人以2,000 萬元達成和解
    ，然就清償方式係約定將本案具保保證金20萬元之領取權讓
    與告訴人，餘款則自95年12月30日起分10年分期清償，實際
    上尚未給付任何款項予告訴人之情，有和解書、收據各1 紙
    在卷可參（見本院卷第105 、106 頁），兼衡其犯罪之動機
    、目的、手段、智識程度，以未經設立登記之公司名稱對外
    經營業務之行為對商業秩序所生危害程度、所得利益及犯罪
    後否認犯行之態度等一切情狀，分別量處如主文如示之刑，
    並就拘役部分諭知易科罰金之折算標準，以示懲儆。
肆、不另為無罪部分（即追加起訴之詐欺部分）：
一、追加起訴意旨另以：被告戊○○係設址在臺北巿南京東路3
    段2 號5 樓之「品辰室內設計有限公司」之設計總監，明知
    該公司之正確名稱為「品辰室內設計有限公司」，且該公司
    已於91年7 月22日向臺北巿政府建設局申請停業，竟意圖為
    自己不法所有，於92年5 月10日，以「品辰設計工程有限公
    司」之名稱，並自任代表人，與乙○○之妻蔣明碧訂立「工
    程委託承攬合約書」，承攬乙○○位於臺北縣淡水鎮○○○
    路○ 段119 號20樓住宅之室內裝潢設計及工程施工，合約書
    並約定分4 個工期，開工日期為同年5 月20日，預定完工日
    為同年7 月30日，工程總價為340 萬元，致乙○○誤信被告
    戊○○係合法經營，有能力完成裝潢施工，不疑有他，而分
    別於同年6 月3 日、7 月18日開立支票2 張（票號：SB6885
    68、SB00000000）支付戊○○第1 、2 期工程款共200 萬元
    ，直至第3 期木作白身工程（木工工程）開始時，被告戊○○明知本身已無資力施作該工程，竟以發包方式，與承包商
    甲○○約定承作該第3 期工程，甲○○不疑有他，而同意以
    總工程款46萬元承包施作，惟戊○○於支付頭期工程款13萬
    8 仟元後，即未依約給付，反以施作木作白身工程需要材料
    費為由，要求乙○○再支付20萬元，乙○○乃於同年10月17
    日再開立支票1 張（票號：SB0000000）支 付，嗣於施工期
    間因施工材料及品質未依照估價單材料及方式施作，發生工
    程管線嚴重漏水，導致乙○○鄰居江婉芬位於臺北縣淡水鎮
    ○○○路2 段119 號19樓屋內漏水，致受有財產損害，幾經
    協調後，被告戊○○乃同意開立發票人為「品辰設計工程有
    限公司」之如附表三所示之支票3 張面額共28萬元，以賠償
     損害，並由其與乙○○於支票背書，且佯稱前揭支票均會
    兌現，詎料，該三張支票仍因存款不足退票。戊○○旋即以
    乙○○未依約給付工程款為由，拒再施工，並避不見面，因
    認被告此部分亦涉犯刑法第339 條第1 項之詐欺取財罪嫌等
    語。
二、按犯罪事實應依證據認定之，無證據不得認定犯罪事實，刑
    事訴訟法第154 條第2 項定有明文。次按認定不利於被告之
    事實，須依積極證據，苟積極證據不足為不利於被告事實之
    認定時，即應為有利於被告之認定，更不必有何有利之證據
    ，最高法院30年上字第816 號著有判例要旨可資參照。又刑
    法上詐欺罪之成立，以意圖為自己或第三人不法之所有，以
    詐術使人將本人或第三人之物交付為要件，所謂以詐術使人
    交付，必須被詐欺人因其詐術而陷於錯誤，若其使用方法，
    不能認為詐術，亦不致使人陷於錯誤，即不構成該罪，最高
    法院46年臺上字第260 號著有判例要旨可參，是必行為人主
    觀上有不法所有之意圖，客觀上有施用詐術使人陷於錯誤之
    行為，始足當之。至債務人於債之關係成立後，如有未依債
    之本旨履行民事債務之情形，衡諸一般社會經驗，其可能之
    原因非一，縱令出於惡意不為履行，苟無足以證明其在債之
    關係發生時，自始即具有不法所有意圖之積極證據，亦僅能
    令負民事債務不履行之責任，尚不得據此債信違反之客觀事
    態，而推斷債務人原有詐欺取財之犯意。
三、公訴人認被告涉犯詐欺罪嫌，係以告訴人乙○○之指訴、證
    人甲○○之證訴、甲○○提出之合約書影本、證人王啟榮之
    證述、被告之供述、工程委託承攬合約書、裝潢材料估價單
    、品辰室內設計有限公司基本資料明細、協議書、切結書、
    如附表三所示之支票影本3 張、支票存款明細影本3 紙及公
    司登記基本資料查詢表為其論據。
四、訊據被告堅決否認有何詐欺犯行，辯稱：伊並未同意告訴人
    乙○○更改付款方式，因告訴人乙○○第1 、2 期給付之金
    額有缺少，直至第3 期時告訴人乙○○仍未依約補足，另施
    工期間，告訴人乙○○於農曆7 月時請求停工，嗣於停工期
    間，與樓下19樓處戶發生淹水糾紛，告訴人乙○○表示如由
    伊與樓下住戶和解，即同意補足短少之工程款，伊始同意與
    樓下住戶和解，然告訴人乙○○事後仍未補足第1 、2 期工
    程款之尾款，伊始依合約規定，終止契約並停工，本件係單
    純之工程糾紛等語。辯護人辯護意旨略以：本件承攬約契約
    約定付款方式分4 期給付，第1 、2 期工程款各為136 萬元
    ，惟告訴人乙○○於第1 、2 期僅給付各100 萬元，短少共
    72萬元，嗣於農曆7月停工期間，發生樓下住戶淹水之事，
    告訴人以拒付工程款及達成和解即立即給付短少之工程款72
    萬元為由，要求被告與樓下住戶和解，被告因而與告訴人共
    同出面與該處19樓住戶和解，並由被告立即給付1 萬元，再
    交付被告向丙○○所借之支票3 紙，然告訴人並未履行上開
    承諾，並拒付第3 期工程款，被告始依承攬契約第10條第2
    點約定停止施工並終止契約，被告於停工前已施作木作、水
    電、鋁窗、五金、清除搬運、拆除、泥作、地面、冷氣等工
    程項目，依契約單價計算已施作項目金額已達2,607,200 元
    ，較告訴人已付之200 萬元工程款為高，被告自無詐欺之情
    。另被告給付樓下住戶之損害賠償支票部分，係被告就陳秀
    所交付之支票（因被告信任其中已有2 紙支票屆期兌現），
    始將其中3 紙支票背書交付19樓住戶作為漏水損害賠償，被
    告背書交付當時並無從知悉支票日後會跳票，況被告於知悉
    跳票時亦告知告訴人乙○○，以乙○○積欠之工程款扣除28
    萬元，請乙○○自行賠償樓下住戶等語。
五、經查：
  (一)被告係於92年5 月間，以「品辰設計工程有限公司」之名義
    向告訴人乙○○承攬上開室內裝潢設計工程，告訴人乙○○
    則以其妻蔣明碧之名義簽約，被告隨即開始施作，而告訴人
    乙○○則於92年5 、6 月間各給付100 萬元工程款，嗣被告
    將該工程之木作部分發包於甲○○施作，期間被告於92年農
    曆7 月間，應告訴人乙○○之要求停工1 個月，於停工期間
    ，該處樓下19樓房屋發生漏水問題，被告與告訴人乙○○共
    同背書交付如附表三所示之支票3 紙予該19樓住戶江婉芬之
    事實，業據證人即告訴人乙○○、甲○○證述明確，並經被
    告自承在卷，且有工程委託承攬合約書暨淡水紅樹林郭公館
    估價單（見偵卷(五)第37至51頁）、切結書、如附表三所示之
    支票及退票理由單（見臺灣板橋地方法院檢察署93年度發查
    字第886 號卷〈下稱偵卷(六)〉第38至41頁）在卷可參。
  (二)依證人即告訴人乙○○於本院審理時證稱：（問：你第一次
    壹佰萬元是否簽約後就交給被告？）不是，是在被告已施工
    一段時間後才跟我請款。第一期工程做完後，要做水電工程
    的時候，被告向電話請款說要壹佰萬元，我又在公司開壹佰
    萬元支票給被告等語（見本院卷第165 、166 頁），再依證
    人甲○○於警詢時證稱：戊○○與我簽約時有約定每1 期木
    工工程需由戊○○預付工程款，他有預付第1 期工程款138,
    000 元，．．第2 期需預付之工程款20萬元，．．是由乙○○在工地現場當戊○○面將工程款20萬元親自交付予我等語
    （見偵卷(五)第15頁），可知告訴人乙○○已先後交付2 次工
    程款各100 萬元，並於施工期間再轉交20萬元工程款予木工
    師傅甲○○，足見被告於簽約後，確有依約開始施作工程甚
    明，倘若被告於承攬之初，即有為自己不法所有之意圖，又
    何須如期施工，並施作至第3 期工程？又何須給付工程款予
    下包甲○○？堪認被告有執行承攬工作之意，是被告辯稱並
    無詐欺故意，尚非無據。
  (三)告訴人乙○○雖指稱：被告於簽約後同意將付款方式由4 期
    變更為5 期等語，然此為被告所否認，且依告訴人所提出之
    工程承攬合約書第5 條約定工程總價為340 萬元，第6 條約
    定之付款辦法為第1 期於雙方簽訂合約書時，甲方（即定作
    人蔣明碧，亦即告訴人乙○○之一方）給付工程總價款之百
    分之四十（計136 萬元），第2 期泥作水電完成時，甲方即
    付工程總價款之百分之四十（計136 萬元），第3 期木作白
    身完工時，甲方即付工程總價款之百分之十五（計51萬元）
    ，第4 期尾款於全部完工後由甲方驗收合格，甲方即付工程
    總價款之百分之五（計17萬元），有該合約書1 件在卷可證
    （見偵卷(五)第 37、38 頁），而告訴人乙○○於第1 、2 期
    係各給付100 萬之情，經告訴人證述在卷，顯見告訴人前所
    給付部分，較之契約約定之第1 、2 期工程款各短少36萬元
    ，告訴人雖稱經被告同意更改付款方式之情，並未於契約上
    明載，是其所言是否屬實，自非無疑，此部分自難僅以告訴
    人乙○○片面之指訴遽為不利被告之認定。再者，被告雖以
    未經設立登記之公司名稱向告訴人乙○○、蔣明碧夫婦承攬
    本件室內裝潢工程，惟被告已依約如期施工，期間並應告訴
    人乙○○之要求，於農曆7 月間停工，且被告所轉包施作木
    工師傅甲○○（即於被告與告訴人乙○○發生糾紛後，接續
    被告完成被告未完成工程之人），告訴人乙○○就甲○○所
    施工完成部分並無爭執，亦為告訴人乙○○所不爭執，足見
    被告所委任之下包確實具有相當施作之能力，益徵被告於承
    攬之初確有依約執行承攬工作之意，尚難認定被告有詐欺之
    不法犯意。又被告事後雖未完工，然被告辯稱係因告訴人乙○○未補足所積欠之第1 、2 期工程款之短少部分，因而停
    止施工，是以被告與告訴人乙○○間就付款內容既有爭議，
    縱被告因此停工有違反契約約定，自應屬另尋民事途逕解決
    之問題，尚難逕認被告係施用詐術，亦難僅以被告事後未完
    工之事實推論被告於承包工程之時有不法所有之意圖。
  (四)證人甲○○固亦指稱：被告就轉包其木工工程部分，僅給付
    第1 期款項，第2 期款係由告訴人乙○○所給付，之後就第
    3 期款部分，被告即未給付，且被告前所施作之工質甚差等
    語，並經證人即告訴人甲○○事後僱請之水電師傅王啟榮證
    稱：我是後來才去做，我承做水電部分，是甲○○找我去的
    ，整棟房子60坪才設計2 個迴路，不合規定，而且有一部分
    是有線無電，開關箱的無鎔絲開關也少了很多。水管本要用
    高壓不鏽鋼管，他（即被告）都用塑膠管，浴廁的位置、尺
    寸都不對、馬桶排放管也不符合一般規格，無法安裝等語（
    見偵卷(六)第63、64頁），證人甲○○亦再證稱：燈具部分全
    都換掉，開關部分大樓原來設計是觸摸式的，比較貴，1 個
    就要九百多元，戊○○改為一般的開關，1 個才90元等語（
    見偵卷(六)第64頁），告訴人乙○○亦據此指稱：戊○○使用
    的鋁門窗材質很差等語，然依告訴人乙○○於被告停止施工
    後，與證人甲○○另行簽訂之承攬契約觀之，施作內容僅有
    木作部分、油漆部分、樓梯鍛造扶手、水電部分、冷氣機部
    分日立機種等，承攬總價額為100 萬元，有該明細表2 紙存
    卷可考（見偵卷(六)第30、31頁），是依其上所載施作內容可
    知，證人甲○○事後所承攬之工作內容並未包含前開證人王
    啟榮所稱更換高壓不鏽鋼管、浴廁部分等問題，而證人甲○○所稱更換燈具部分，亦未於該明細表上載明金額，且未更
    換告訴人乙○○所指稱之鋁門窗部分，是證人甲○○、王啟
    榮及告訴人乙○○前開所為被告已施作部分有問題之證述，
    是否屬實，自難遽採。況依告訴人乙○○前後給付被告及甲○○之全部工程款為320 萬元（即先前給付被告之2 期工程
    款200 萬元、當被告之面轉交告訴人甲○○之20萬元、事後
    與告訴人甲○○另訂承攬契約之工程款100 萬元），較之被
    告與告訴人乙○○原先簽立之工程總價款340 萬元為少，足
    見被告在停止施工前，應已完成大部分之工程，且如被告所
    施作之部分有重大瑕疵者，告訴人乙○○委由甲○○重新施
    作，自應付出更高之代價，始符常情，惟告訴人乙○○僅再
    給付告訴人甲○○100 萬元，即可修補被告已施作之瑕疵並
    完成被告未施作之部分，難認被告前開已施作部分有何重大
    瑕疵，自難以之認定被告有何詐欺犯行。
  (五)告訴人乙○○雖再指稱被告所交付用以給付19樓住戶之漏水
    損害賠償之如附表三所示之支票3 紙跳票等語，惟被告供稱
    ：所交付之如附表三所示之支票3 紙，係丙○○所交付之情
    ，亦經證人丙○○證述在卷（見偵卷(六)第70頁），且被告供
    稱：丙○○一同所借之支票，其中付款人同為玉山商業銀行
    三重分行之支票票號AE0000000 、票面金額10萬元，票號AE
    0000000 、票面金額7 萬元部分，經被告提示分別於92年7
    月29日、92年8 月26日如期兌現之情，亦經被告提出存摺明
    細1 紙為證（見偵卷(六)第108 頁），是被告向丙○○調借如
    附表三所示之3 紙支票時，丙○○所使用之支票帳戶尚屬正
    常，則被告於92年間將該3 紙支票背書交付該19樓住戶江婉
    芬，以資賠償因本件裝潢所造成漏水損害，自難認被告於交
    付該3 紙支票之時，存有不法所有之詐欺犯意。
  (六)綜上所述，尚難認被告向告訴人乙○○、蔣明碧夫婦承包工
    程時，及轉包木作工程予甲○○時，有對告訴人乙○○或木
    工師傅甲○○施用何種詐術。況且，倘若被告有何不法所有
    之意圖，又豈會另行轉包予施作品質良好之木工師傅甲○○
    ？是被告辯稱並無詐欺之犯意等語，應堪採信。縱使被告事
    後並未完工，且所交付賠償漏水損害支票亦跳票之事實，然
    告訴人乙○○自應循民事途徑解決，尚難遽令被告負刑法上
    詐欺罪之罪責。
六、從而，被告所辯各節尚堪採信，本件應係被告與告訴人乙○○間之民事糾紛，被告所為與刑法上詐欺罪成立之要件有間
    。此外，復查無其他積極事證足以證明被告涉有公訴人所指
    之詐欺犯行，原應為無罪之諭知，惟追加起訴意旨認此部分
    與前揭論罪科刑之違反公司法間有牽連犯之裁判上一罪關係
    ，爰不另為無罪之諭知。
據上論斷，應依刑事訴訟法第299 條第1 項前段，公司法第19條
第2 項前段，刑法第11條前段、第56條、第339 條第1 項、第41
條第1 項前段，罰金罰鍰提高標準條例第1 條前段、第2 條，判
決如主文。
本案經檢察官鄧媛到庭執行職務。
中    華    民    國    95    年    1     月    27    日
                  刑事第三庭    審判長法  官  李麗玲
                                      法  官  張兆光
                                      法  官  鄧雅心
以上正本證明與原本無異。
如不服本判決應於送達後10日內向本院提出上訴狀。
                                      書記官  黃美雲
中    華    民    國    95    年    2     月    3     日
附錄本案論罪科刑法條
中華民國刑法第三百三十九條
意圖為自己或第三人不法之所有，以詐術使人將本人或第三人之
物交付者，處五年以下有期徒刑、拘役或科或併科一千元以下罰
金。
以前項方法得財產上不法之利益或使第三人得之者，亦同。
前二項之未遂犯罰之。
公司法第十九條
未經設立登記，不得以公司名義經營業務或為其他法律行為。
違反前項規定者，行為人處一年以下有期徒刑、拘役或科或併科
新臺幣十五萬元以下罰金，並自負民事責任；行為人有二人以上
者，連帶負民事責任，並由主管機關禁止其使用公司名稱。
附表一：
┌────────────────────────────────────┐
│匯入帳戶：被告設於玉山銀行三重分行之帳戶（帳號：0000000000000 ）        │
├──┬────┬────┬──────┬────────────────┤
│編號│匯款日期│匯 款 人│金額(新臺幣)│備  註（匯款單、存戶交易明細表）│
├──┼────┼────┼──────┼────────────────┤
│ 1. │88.12.22│佾呈企業│ 5,000,000元│偵卷(一)第9 頁下方、124頁         │
├──┼────┼────┼──────┼────────────────┤
│ 2. │89.02.23│佾呈企業│ 2,107,550元│偵卷(一)第10頁上方、125頁         │
├──┼────┼────┼──────┼────────────────┤
│ 3. │89.03.09│佾秀企業│ 2,500,000元│偵卷(一)第17頁下方、126頁         │
├──┼────┼────┼──────┼────────────────┤
│ 4. │89.04.15│佾秀企業│ 3,327,696元│偵卷(一)第18頁下方、126頁         │
├──┼────┼────┼──────┼────────────────┤
│ 5. │89.05.09│佾秀企業│ 4,500,000元│偵卷(一)第18頁上方、127頁         │
├──┼────┼────┼──────┼────────────────┤
│ 6. │89.05.12│佾呈企業│ 3,604,020元│偵卷(一)第10頁下方、127頁         │
├──┼────┼────┼──────┼────────────────┤
│ 7. │89.06.03│佾呈企業│ 3,691,000元│偵卷(一)第11頁上方、127頁         │
├──┼────┼────┼──────┼────────────────┤
│ 8. │89.06.20│佾呈企業│ 5,171,500元│偵卷(一)第11頁下方、127頁         │
├──┼────┼────┼──────┼────────────────┤
│ 9. │89.08.09│佾呈企業│ 1,500,000元│偵卷(一)第12頁上方、128頁         │
├──┼────┼────┼──────┼────────────────┤
│ 10. │89.08.28│佾呈企業│ 5,000,000元│偵卷(一)第12頁下方、128頁         │
├──┼────┼────┼──────┼────────────────┤
│ 11. │89.10.06│佾呈企業│ 4,000,000元│偵卷(一)第13頁上方、129頁         │
├──┼────┼────┼──────┼────────────────┤
│ 12. │89.10.31│佾呈企業│ 8,000,000元│偵卷(一)第13頁下方、129頁         │
├──┼────┼────┼──────┼────────────────┤
│ 13. │89.12.01│佾呈企業│ 2,000,000元│偵卷(一)第14頁上方、129頁         │
├──┼────┼────┼──────┼────────────────┤
│ 14. │90.02.07│佾呈企業│ 3,500,000元│偵卷(一)第14頁下方、130頁         │
├──┼────┼────┼──────┼────────────────┤
│ 15. │90.02.23│佾呈企業│ 2,000,000元│偵卷(一)第15頁、130頁             │
├──┴────┴────┴──────┴────────────────┤
│                    合計：55,901,766元                                  │
└────────────────────────────────────┘
附表二：
┌──┬─────┬────┬─────┬──────┬────┬───┐
│編號│支票號碼  │發票人  │票面金額  │ 付 款 人   │發 票 日│備  註│
├──┼─────┼────┼─────┼──────┼────┼───┤
│ 1. │TI0000000 │李芳純  │100萬元   │板信商業銀行│91.01.10│偵卷(一)│
│    │          │        │          │桃鶯分行    │        │第23頁│
├──┼─────┼────┼─────┼──────┼────┼───┤
│ 2. │TI0000000 │同  上  │100萬元   │同    上    │91.01.20│偵卷(一)│
│    │          │        │          │            │        │第24頁│
├──┼─────┼────┼─────┼──────┼────┼───┤
│ 3. │TI0000000 │同  上  │100萬元   │同    上    │91.01.25│偵卷(一)│
│    │          │        │          │            │        │第25頁│
├──┼─────┼────┼─────┼──────┼────┼───┤
│ 4. │TI0000000 │同  上  │100萬元   │同    上    │91.01.31│偵卷(一)│
│    │          │        │          │            │        │第26頁│
├──┼─────┼────┼─────┼──────┼────┼───┤
│ 5. │TI0000000 │同  上  │100萬元   │同    上    │91.02.10│偵卷(一)│
│    │          │        │          │            │        │第27頁│
├──┼─────┼────┼─────┼──────┼────┼───┤
│ 6. │TI0000000 │同  上  │100萬元   │同    上    │91.02.20│偵卷(一)│
│    │          │        │          │            │        │第28頁│
├──┼─────┼────┼─────┼──────┼────┼───┤
│ 7. │TI0000000 │同  上  │100萬元   │同    上    │91.02.24│偵卷(一)│
│    │          │        │          │            │        │第29頁│
├──┼─────┼────┼─────┼──────┼────┼───┤
│ 8. │TI0000000 │同  上  │150萬元   │同    上    │91.03.10│偵卷(一)│
│    │          │        │          │            │        │第30頁│
├──┼─────┼────┼─────┼──────┼────┼───┤
│ 9. │TI0000000 │同  上  │150萬元   │同    上    │91.03.20│偵卷(一)│
│    │          │        │          │            │        │第31頁│
├──┼─────┼────┼─────┼──────┼────┼───┤
│ 10. │TI0000000 │同  上  │150萬元   │同    上    │91.03.26│偵卷(一)│
│    │          │        │          │            │        │第32頁│
└──┴─────┴────┴─────┴──────┴────┴───┘
附表三：
┌──┬─────┬────┬─────┬──────┬────┬───┐
│編號│支票號碼  │發票人  │票面金額  │ 付 款 人   │發 票 日│備  註│
├──┼─────┼────┼─────┼──────┼────┼───┤
│ 1. │AE0000000 │品辰室內│10萬元    │玉山商業銀行│92.11.30│偵卷(六)│
│    │          │設計有限│          │三重分行    │        │第36頁│
│    │          │公司    │          │            │        │      │
├──┼─────┼────┼─────┼──────┼────┼───┤
│ 2. │AE0000000 │同  上  │10萬元    │同    上    │92.10.31│偵卷(六)│
│    │          │        │          │            │        │第38頁│
├──┼─────┼────┼─────┼──────┼────┼───┤
│ 3. │QI0000000 │同  上  │8萬元     │臺北國際商業│92.11.25│偵卷(六)│
│    │          │        │          │銀行華江分行│        │第40頁│
└──┴─────┴────┴─────┴──────┴────┴───┘


司法院資訊處製作；財團法人民間司法改革基金會備份。
